【裁判字號】    91,訴,853
【裁判日期】    921121
【裁判案由】    分割共有物
【裁判全文】
臺灣屏東地方法院民事判決  九十一年度訴字第八五三號
    原      告  乙○○
    被      告  甲○○
                丙○○
                丁○○
    訴訟代理人  鍾武雄律師
右當事人間請求分割共有物事件，本院於民國九十二年十一月十九日言詞辯論終結，
判決如左：
    主      文
被告應協同原告就坐落屏東縣恆春鎮○○段二九地號、地目旱、面積一萬二千一百二
十二平方公尺土地，辦理更正登記為一萬一千七百七十五平方公尺。
兩造共有前項土地，分割方法如附圖分割方案二所示：編號Ｂ部分面積九百六十二平
方公尺分歸原告取得；Ａ部分面積七百四十四平方公尺、編號Ｅ部分面積六千四百六
十八平方公尺分歸被告丁○○取得；編號Ｄ部分面積二千四百零四平方公尺分歸被告
丙○○取得；編號Ｆ部分面積九百六十二平方公尺分歸被告甲○○取得；編號Ｃ部分
面積二百三十五平方公尺，分歸原告及被告甲○○、丙○○、丁○○各按應有部分依
序為十二分之一、十二分之一、一二○分之二五、八分之五保持共有。
訴訟費用由被告甲○○負擔十二分之一，被告丙○○負擔一二○分之二五，被告丁○○負擔八分之五；餘由原告負擔。
    事實及理由
一、原告主張：坐落屏東縣恆春鎮○○段二九地號、地目旱、面積一萬二千一百二十
    二平方公尺土地（下稱系爭土地）為兩造共有，原告應有部分十二分之一，被告
    甲○○應有部分十二分之一，被告丙○○應有部分一二○分之二五，被告鄭傳理
    應有部分八分之五。兩造間就系爭土地並無不分割之約定，復無法達成分割協議
    ，且系爭土地亦非不能分割；又系爭土地經地政機關複丈測量結果面積為一萬一
    千七百七十五平方公尺，超出法定公差，依法被告應協同辦理更正登記，爰依民
    法第八百二十三條第一項規定訴請裁判分割，分割方法如附圖方案二所示等語。
    並聲明：求為判決如主文所示。
二、被告甲○○則以：同意分割，但不同意原告所提如附圖方案二所示之分割方法，
    並要求應將如附圖方案一所示編號Ｅ、Ｆ部分靠馬路（即屏東縣恆春鎮○○路）
    的前半段，分歸伊取得，編號Ｅ、Ｆ部分後半段則分歸被告丁○○取得等語，資
    為抗辯。被告丙○○、丁○○則以：同意分割，但不同意原告所提之分割方法，
    並請求依如附圖方案一所示之分割方法分割等語，資為抗辯。
三、查原告主張系爭土地為兩造所共有，原告應有部分十二分之一，被告甲○○應有
    部分十二分之一，被告丙○○應有部分一二○分之二五，被告鄭傳理應有部分八
    分之五。兩造間就系爭土地並無不分割之約定，復無法達成分割協議，且系爭土
    地亦非不能分割；又系爭土地原登記面積為一萬二千一百二十二平方公尺，經複
    丈測量結果面積為一萬一千七百七十五平方公尺，超出法定公差，而應辦理更正
    登記等情，業據其提出地籍圖謄本、土地登記謄本各一件為證，且有屏東縣恆春
    地政事務所之複丈成果圖在卷可稽，並為被告所不爭執及同意辦理更正登記，則
    原告訴請被告協同原告辦理面積更正登記及裁判分割，自屬有據。
四、按請求共有物之分割，應由法院依民法第八百二十四條命為適當之分配，不受當
    事人主張之拘束。分割之方法，不能協議決定者，法院得因任何共有人之聲請，
    命為以原物分配於各共有人或變賣共有物，以價金分配於各共有人，民法第八百
    二十四條第二項定有明文。又法院為裁判分割時，應顧及公平、當事人之聲明、
    應有部分之比例與實際是否相當、共有物之客觀情狀、性質、價格與經濟價值、
    共有利益、各共有人之主觀因素及使用現狀、利害關係等因素為綜合判斷。經查
    ，系爭土地東側面臨屏東縣恆春鎮○○路，如附圖方案二所示編號Ｄ部分土地上
    坐落被告丙○○所有加強磚造三層樓房一棟，編號Ｂ部分土地上坐落原告所有磚
    造紅瓦平房一棟，編號Ｅ部分土地上坐落被告丁○○所有加強磚造二層樓房一棟
    ，其餘編號Ｅ、Ｆ部分空地部分，則有訴外人李尤菊所種植之芒果樹及雜樹，其
    中原告所有磚造紅瓦平房一棟有自闢之小路通行樹林路，另被告丁○○所有加強
    磚造二層樓房一棟則直接面臨樹林路，至被告丙○○所有加強磚造三層樓房，則
    必須經由鄰人暫闢的小路始得通行至樹林路等情，業經原告提出地籍圖一件（見
    本院卷第十三頁），並據本院會同地政人員履勘現場查明屬實，並有勘驗筆錄及
    地政人員測量後製作之複丈成果圖在卷可稽，且為兩造所不爭執，應堪信為真實
    。茲審酌如附圖方案二所示之分割方法，原告及被告丙○○、丁○○所有之房屋
    ，於分割後均能繼續保留使用，避免被拆除，且被告丙○○所有房屋得以如附圖
    方案二所示編號Ｃ部分土地作為道路通行至樹林路，另被告甲○○劃分在如附圖
    方案二所示編號Ｆ部分，東側直接面臨樹林路，俾利其使用編號Ｆ部分土地。至
    被告丁○○所提如附圖方案一所示之分割方法，則將使原告所有之房屋於分割後
    無法繼續保留使用，對原告甚為不利。另被告甲○○要求應將如附圖方案一所示
    編號Ｅ、Ｆ部分靠樹林的前半段，分歸伊取得，編號Ｅ、Ｆ部分後半段則分歸被
    告丁○○取得，則將造成分得編號Ｅ、Ｆ後半段之被告丁○○亦無法直接通行至
    樹林路，不利被告丁○○使用土地。本院綜合上情，為兼顧兩造利益及系爭土地
    之經濟效用，認以如附圖方案二所示之分割方法為允當，並判決如主文第二項所
    示。
五、據上論結：原告之訴為有理由，依民事訴訟法第七十八條、第八十條之一、第八
    十五條第一項但書，判決如主文。
中      華      民      國    九十二    年    十一      月    二十一    日
                                    臺灣屏東地方法院民事第二庭
~B審判長法官  阮世賢
~B法      官  胡晏彰
~B法      官  王炳人
右為正本係照原本作成。
如不服本判決，應於送達後廿日內，向本院提出上訴狀。
~B法院書記官  洪榮華
中      華      民      國    九十二    年    十一      月    二十一    日


司法院資訊處製作；財團法人民間司法改革基金會備份。
